【裁判字號】    98,訴,785
【裁判日期】    990326
【裁判案由】    妨害自由等
【裁判全文】
臺灣苗栗地方法院刑事判決               98年度訴字第785號
公  訴  人  臺灣苗栗地方法院檢察署檢察官
被      告  乙○○
上列被告因妨害自由等案件，經檢察官提起公訴（98年度偵字第
3071號），被告於本院準備程序時就被訴事實為有罪之陳述，經
本院合議庭裁定由受命法官獨任適用簡式審判程序審理，判決如
下：
    主   文
乙○○共同意圖為自己不法之所有，以恐嚇使人將本人之物交付
，處有期徒刑陸月，如易科罰金，以新臺幣壹仟元折算壹日。緩
刑年。
    犯罪事實
一、緣甲○○○之女王唯安與乙○○原為男女朋友關係，王唯安
    積欠乙○○近千萬元之債務均未償還，且移居日本，乙○○
    追索無門，竟意圖為自己不法之所有，明知甲○○○並無為
    王唯安清償債務之義務，仍夥同胞弟簡忠泰（通緝中），基
    於侵入住宅、恐嚇取財之犯意聯絡，於民國98年4 月18日下
    午2 時許，未經甲○○○之同意，尾隨甲○○○進入苗栗縣
    通霄鎮○○路166 號住處，並隨即將該處鐵門關下，防止甲
    ○○○離開，乙○○遂要求甲○○○代王唯安償還債務，遭
    其拒絕，乙○○即使用防狼噴霧劑（未扣案）噴甲○○○身
    體、頭部及使用電擊棒（未扣案）電擊其身體，致甲○○○
    受有雙眼結膜炎、臉部及頸部輕度接觸性皮膚炎之傷害，甲
    ○○○因而心生恐懼，不得已簽立30張面額均為新臺幣（下
    同）50萬元，抬頭為簡忠泰之本票，合計1,500 萬元，作為
    償還王唯安所積欠債務之用。乙○○並留下其所有之國泰世
    華銀行000000000000號帳戶資料及聯絡電話予甲○○○，作
    為日後聯絡及兌現本票金錢匯款之用，並恫稱：如果不如期
    匯錢，你兩個兒子會拿錢買你的命，且會對其家人不利等語
    ，直到同日下午4 時許始離開。
二、案經甲○○○訴由苗栗縣警察局通霄分局報請臺灣苗栗地方
    法院檢察署檢察官偵查起訴。
    理  由
一、上揭犯罪事實，業據被告於本院準備程序及審理中坦承不諱
    ，核與證人即告訴人甲○○○於警詢、偵查中所證述情節大
    致相符，並有通霄光田醫院98年4 月18日出具之診斷證明書
    、被告乙○○親筆書寫、內容為「乙○○、國泰世華銀行、
    000000000000、TEL ：0000000000」之字條、被告要求甲○
    ○○抄寫之內容為「本人甲○○○替王唯安清償積欠乙○○
    之壹仟伍佰萬元整共開立面額伍拾萬元整本票30張每月無條
    件支付特此聲明」之聲明書各1 紙在卷可稽，足證被告之自
    白與事實相符，本件事證明確，被告犯行，堪以認定。
二、論罪科刑：
  (一)按刑法上之恐嚇行為不以將來之惡害通知為限，即以強暴脅
    迫為手段，而被害人未達於不能抗拒程度者亦屬之（最高法
    院80年度第4 次刑事庭會議決議參照）。又按刑法上關於財
    產上犯罪，所定意圖為自己或第三人不法之所有之意思條件
    ，即所稱之「不法所有之意圖」，固指欠缺適法權源，仍圖
    將財物移入自己實力支配管領下，得為使用、收益或處分之
    情形而言。然該項「不法所有」云者，除係違反法律上之強
    制或禁止規定者外，其移入自己實力支配管領之意圖，違背
    公共秩序或善良風俗，以及逾越通常一般之人得以容忍之程
    度者，亦包括在內（最高法院83年度臺上字第5437號、87年
    度臺上字第163 號、94年度臺上字第5194號判決要旨供參）
    。再刑法第346 條之恐嚇取財、得利罪，其本質上係以強制
    罪作為基本構成要件，因此亦須檢驗行為人手段（恐嚇）與
    目的（取財得利）間有無可非難性之關連。另按本票為設權
    證券，其權利之發生必須作成證券；本票亦屬有價證券，其
    權利之行使或處分必須占有該證券。是本票權利之發生、行
    使及處分既與證券之作成或占有具有不可分離之關係，自亦
    具有「有體物」之性質，有一定之經濟價值，而得為恐嚇取
    財罪之客體，非僅單純之權利或財產上之利益（最高法院89
    年度臺上字第3724號、86年度臺上字第2056號判決意旨參照
    ）。
  (二)本案被告乙○○與簡忠泰明知告訴人甲○○○並無代其女王
    唯安清償債務之義務，竟未經同意，擅自進入告訴人甲○○
    ○住處，以噴灑防狼噴霧器、電擊棒電擊、恐嚇等強脅手段
    ，迫使告訴人甲○○○因心生畏懼，進而簽立面額各為50萬
    元之本票合計30張交予被告乙○○收執，被告乙○○與簡忠
    泰2 人上開違法之恐嚇手段與目的間即未具有內在關連性，
    且所為亦不符合輕微原則、利益衡量原則等不具可非難性之
    情事，渠等所實施之恐嚇之手段，非但違法，且違背公共秩
    序及善良風俗，更逾越通常一般之人得以容忍之程度，誠難
    謂無為自己「不法所有」之意圖。是核被告乙○○所為，係
    犯刑法第306 條第1 項無故侵入住宅罪、同法第346 條第1
    項之恐嚇取財罪。又被告乙○○與簡忠泰間，就前開犯行俱
    有犯意聯絡及行為分擔，皆為共同正犯。被告基於單一恐嚇
    取財之目的，於為恐嚇取財行為時，同時觸犯侵入住宅罪，
    為想像競合犯，應依刑法第55條規定，從一重之恐嚇取財罪
    處斷。
  (三)另按刑法第346 條第1 項所謂之恐嚇取財，係指以恐嚇之方
    法，迫使被害人將本人或第三人之物交付而言。而同法第30
    2 條第1 項之罪所稱之非法方法，已包括強暴、脅迫或恐嚇
    等一切不法手段在內，且該罪既係以私行拘禁為其非法剝奪
    人行動自由之例示，在性質上自須被害人行動自由被剝奪已
    持續相當之時間，始足當之。因之，如行為人係基於恐嚇取
    財之單一犯罪目的，而以恐嚇之手段脅迫被害人將其本人或
    第三人之物交付，否則不讓離去。縱被害人於將其物交付之
    前，因畏懼不敢離去，致其行動自由僅遭受短瞬影響，並無
    持續相當時間遭受剝奪者，乃屬於上開恐嚇取財行為之當然
    結果，應僅論以刑法第346 條第1 項之罪，無另成立刑法第
    302 條第1 項之罪之餘地（最高法院89年度臺上字第906 號
    判決要旨參照）。又以強脅之手法為恐嚇取財時，若無傷害
    之故意，而於實施強暴行為之過程中，致被害人受有傷害，
    乃實施強暴之當然結果，不另論傷害罪。查本案被告乙○○
    自始即基於意圖為自己不法所有之恐嚇取財犯意，以告訴人
    甲○○○之女王唯安積欠債務為由，要脅告訴人為其女王唯
    安清償債務，過程中固有以噴灑防狼噴霧器、電擊棒電擊之
    方式，致告訴人受有雙眼結膜炎、臉部及頸部輕度接觸性皮
    膚炎之傷害，被告並有將告訴人住處鐵門拉下，於告訴人未
    簽發本票前，不願離去，而告訴人亦因此未能離開，致使其
    行動自由遭受影響，但被告既自始即係基於恐嚇取財之單一
    犯罪目的，非意在傷害或剝奪他人行動自由，所致告訴人之
    傷害復非深重，堪認被告所為噴灑防狼噴霧器、持電擊棒電
    擊、將告訴人住處鐵門拉下等舉措，均僅係被告等人為達恐
    嚇取財之目的所為之強脅手段，難認渠等另有傷害或剝奪人
    行動自由之故意，則揆諸上開說明，應不得對被告等人再論
    以傷害或妨害自由罪；起訴書認被告所為應另成立傷害與妨
    害自由罪，容有誤會，應併此指明。
  (三)爰審酌被告乙○○因告訴人甲○○○之女王唯安積欠其債務
    ，即圖憑藉私力，以強脅手段，對於年邁之告訴人恐嚇取財
    ，使告訴人畏懼而簽發本票，告訴人因此而飽受驚嚇，惟被
    告已於本院準備程序及審理時坦承犯行，表示悔悟，並獲得
    告訴人之原諒（見本院卷第59頁），態度良好，且本案事發
    尚難謂全然緣於無端，並考量被告犯罪情節及所致具體損害
    等一切情狀後，量處如主文所示之刑，並諭知易科罰金之折
    算標準。
  (四)又查被告前未曾因受有期徒刑以上刑之宣告，有臺灣高等法
    院被告前案紀錄表在卷可參，且被告坦承犯行，犯後復已獲
    得告訴人諒解，頗具悔意，告訴人並表示原諒被告，同意給
    予被告緩刑（見本院卷第74頁），其經此教訓，當知警惕而
    無再犯之虞，本院綜核各情，就所宣告之刑，認以暫不執行
    為適當，爰併予宣告緩刑3 年，以啟自新。
  (五)至被告恐嚇取財之工具防狼噴霧劑及電擊棒，因未經扣案，
    為免將來執行之困難，不另為沒收之諭知，附此敘明。
據上論斷，應依刑事訴訟法第273 條之1 第1 項、第299 條第1
項前段，刑法第28條、第306 條第1 項、第346 條第1 項、第55
條、第74條第1 項第1 款，刑法施行法第1 條之1 第1 項、第2
項前段，判決如主文。
本案經檢察官黃俊鳴到庭執行職務。
中    華    民    國    99    年    3     月    26    日
                  刑事第三庭    法  官  林佩儒
以上正本證明與原本無異。
如不服本判決應於收受判決後10日內向本院提出上訴書狀，並應
應敘述具體理由。其未敘述上訴理由者，應於上訴期間屆滿後20
日內向本院補提理由書(均須按他造當事人之人數附繕本)「切勿
逕送上級法院」。
                                書記官  陳玲君
中    華    民    國    99    年    3     月    26    日
附錄論罪科刑法條：
刑法第346條第1項
意圖為自己或第三人不法之所有，以恐嚇使人將本人或第三人之
物交付者，處6 月以上5 年以下有期徒刑，得併科1 千元以下罰
金。

司法院資訊處製作；財團法人民間司法改革基金會備份。
